【裁判字號】    89,上訴,2788
【裁判日期】    890704
【裁判案由】    偽造文書等
【裁判全文】
臺灣高等法院刑事判決                          八十九年度上訴字第二七八八號
    上  訴  人  臺灣新竹地方法院檢察署檢察官
    上  訴  人
    即  被  告  乙○○
右上訴人因被告偽造文書等案件，不服臺灣新竹地方法院八十八年度訴字第四八二號
，中華民國八十九年七月四日第一審判決（起訴案號：臺灣新竹地方法院檢察署八十
八年度偵字第三四一四號）及移送併辦（臺灣新竹地方法院檢察署八十八年度偵字第
六八一五號）提起上訴，本院判決如左：
    主  文
原判決撤銷。
乙○○連續意圖為自己不法之所有，以詐術使人將本人之物交付，處有期徒刑壹年。
    事  實
一、乙○○於民國八十五年八月五日，在新竹縣新豐鄉○○路一三五號之一住處，以
    其夫梁志強之名義，自任會首，召集互助會，會首連同會員合計二十六名，每會
    新台幣（下同）二萬元，內標，底標二千元，會期自八十五年八月五日起至八十
    七年九月五日止，每月五日開標，嗣因與其夫所經營之事業失敗，積欠他人債務
    ，乙○○竟基於意圖為自己不法所有之概括犯意，於八十五年九月五日至八十七
    年三月五日間某參個月之投標日，在前開處所，分別以佯稱會員丙○○、甲○○
    得標，及佯稱蔡秀琴、彭成秋、李月娥、萬春欽等四人中其中一人得標，佯稱不
    詳之投標金額，而詐得各該月活會會員（因不知何月冒標，致無從查知當月活會
    會員之確實人數及冒標時所出標金）各二萬元扣除當月標息之不詳金額會款。嗣
    該會於八十七年四月五日最後一次由會員詹張足妹得標後，於同年五月五日，即
    宣布倒會，是時仍有五次開標日尚未開標，易言之，應僅剩五個活會，惟竟尚有
    李月娥、彭成秋、蔡秀琴（以土雞城之名入會）、萬春欽、丙○○（以上各有一
    會活會）、甲○○（尚有三會活會）等共八個活會未得標，活會會員始悉受騙。
二、案經被害人丙○○、蔡秀琴、彭成秋、甲○○、李月娥、萬春欽訴由臺灣新竹地
    方法院檢察署檢察官偵查起訴及移送併案審理。
    理  由
一、訊據上訴人即被告乙○○固坦承以其夫梁志強之名義，召集如附表所示之互助會
    一會，嗣於八十七年間倒會之事實，唯矢口否認其有詐欺犯行，辯稱：伊並未冒
    標云云。惟查：
（一）告訴人丙○○係參加一會，甲○○係參加三會，蔡秀琴以土雞城名義參加一會
      ，彭成秋參加一會，李月娥共參加二會，萬春欽係參加一會，除李月娥標走一
      會外，其餘均係活會，計有八活會等情，分據告訴人丙○○、蔡秀琴、彭成秋
      、甲○○、李月娥於偵查中指訴在卷，並據證人即萬春欽之妻鄒秀英於偵查中
      證述明確。被告於偵查中坦承八十七年四月五日詹張足妹得標後停會云云（見
      偵三四一四卷第四十三頁），是依卷附互助會簿所載會期，停會後仍有五次開
      標日尚未開標。易言之，應僅剩五個活會；惟竟尚有八活會，足證被告確有於
      八十五年九月五日至八十七年三月五日間某參個月之投標日，在前開處所，分
      別冒用會員丙○○、甲○○二人名義，及蔡秀琴、彭成秋、李月娥、萬春欽等
      四人中其中一人名義，以不詳之投標金額，參加標會，並進而得標，而詐得各
      該月活會會員各二萬元扣除當月標息之不詳金額會款。
（二）被告於偵查中供稱停標後尚有五活會即李月娥、彭成秋、土雞城（即蔡秀琴）
      、甲○○、萬春欽未得標云云，即認丙○○已係死會、甲○○僅餘二活會，並
      於原審辯稱：丙○○、甲○○已各標走一會云云，惟此為告訴人丙○○、甲○○所否認，且被告無法提出盧、江二人已得標之證明，況被告乙○○於原審調
      查時自承於停標後，曾給丙○○、彭成秋、李月娥、萬春欽、蔡秀琴等六人各
      二萬元，另甲○○尚有二會，故給四萬元云云，若告訴人丙○○早已得標，被
      告乙○○又何須於停標後，再給告訴人丙○○二萬元？顯見其所辯僅餘五活會
      云云，要屬畏罪飾卸之詞，委無可取。被告於其後之偵訊中改稱：最後一次投
      標係八十七年三月（即自八十七年四月五日起停標）云云，於原審審理時則稱
      不記得，伊並未冒標云云，咸係諉卸之詞，要無可採。告訴人等之指訴，即為
      可採。
（三）又告訴人所提出之八十八年四月六日債權共訴人名單（見偵三四一四卷第三十
      六頁）載稱：「債權人甲○○金額：三會八十七年五月五日止新台幣一百二十
      六萬元正」，是即指甲○○尚有三活會，至其旁註記：「須扣二十五號已標欠
      二十八萬元」係指另一互助會而言，與本件互助會無涉，此有另一互助會之會
      單影本一件在卷可稽（見同卷第三十五頁），併此敘明。
（四）本件事證已明，被告乙○○詐欺犯行，應堪認定。
二、被告冒用會員名義標取會款，顯係施用詐術騙取其他活會會員之會款，核其所為
    ，係犯刑法第三百三十九條第一項之詐欺取財罪。其先後三次所為，時間緊接，
    犯罪構成要件相同，顯係出於概括犯意反覆為之，為連續犯，應依刑法第五十六
    條之規定以一罪論，並加重其刑。公訴人僅就被告冒標丙○○、甲○○二人各一
    會之部分起訴，惟其餘部分，既與起訴部分，有連續犯之裁判上一罪關係，本院
    自應併予審理。被告各次詐欺行為，同時詐取多名活會會員會款，為想像競合犯
    ，應從一重之詐欺取財罪處斷。
三、原審予以論罪科刑，固非無見。惟查原判決理由欄漏未就被告各次詐欺行為，有
    同時詐取多名活會會員會款之情形，而未以想像競合犯論斷，即有未洽。被告上
    訴否認犯行，雖無理由。惟原判決既有可議，自應由本院予以撤銷改判。爰審酌
    被告並無前科，素行尚佳，被告係因經商失敗，出此下策，冒標三會，尚未與告
    訴人等達成和解，及其犯罪後否認犯行等一切情狀，量處如主文所示之刑，以示
    懲儆。
四、公訴意旨另以：被告基於概括之犯意，於八十六年年底及八十七年二月五日，在
    其住處，偽造甲○○、丙○○之標單，進而詐標會款，因認被告牽連涉犯刑法第
    三百十六條、第二百十條之連續行使偽造私文書罪嫌等情。惟查被告堅決否認其
    有填寫標單冒標，又「按刑法第二百十條之偽造私文者罪，以偽造他人名義制作
    文書為其成立要件。某甲僅在標單上偽填金額、口頭表示係某乙投標，既未載明
    被冒標人姓名，該項標單尚未具備文書之形式，不能認為係私文書或準文書，故
    本問題應以甲說為當」，司法院第二廳七十四廳刑一字第四五二號函附研究意見
    參照。本案既無偽造之標單扣案，即屬無從查知該項冒標之標單是否具備文書之
    形式而得認係私文書或準文書。既無補強證據，尚難徒憑告訴人之指訴，遽認被
    告有此部分犯行，檢察官認被告有此部分犯嫌，據以提起上訴，為無理由；原應
    就此部分為無罪之諭知，惟因公訴人認此部分與前開論罪科刑部分，有牽連犯之
    裁判上一罪關係，爰不另為無罪之諭知。
據上論斷，應依刑事訴訟法第三百六十九條第一項前段、第三百六十四條、第二百九
十九條第一項前段，刑法第五十六條、第三百三十九條第一項、第五十五條，罰金罰
鍰提高標準條例第一條前段，判決如主文。
本案經檢察官張啟彬到庭執行職務。
中      華      民      國    八十九     年     十二    月      六      日
                              臺灣高等法院刑事第二十四庭
                                  審判長法  官  陳貽男
                                        法  官  陳憲裕
                                        法  官  聶齊桓
檢察官得上訴
被告不得上訴
附錄    本判決論罪科刑法條：
刑法第三百三十九條第一項
意圖為自己或第三人不法之所有，以詐術使人將本人或第三人之物交付者，處五年以
下有期徒刑、拘役或科或併科一千元以下罰金。


司法院資訊處製作；財團法人民間司法改革基金會備份。
